【裁判字號】    98,交聲,201
【裁判日期】    980630
【裁判案由】    聲明異議
【裁判全文】
臺灣嘉義地方法院交通事件裁定         98年度交聲字第201號
原處分機關  交通部公路總局嘉義區監理所嘉義市監理站
異  議  人  甲○○
上列異議人因違反道路交通管理處罰條例案件，對於原處分機關
即交通部公路總局嘉義區監理所嘉義市監理站中華民國九十八年
五月二十七日所為之處分（原處分案號：嘉監義裁字第裁76-Z8A
007279號），聲明異議，本院裁定如下：
    主  文
原處分關於「（汽車駕駛人酒精濃度超過規定標準）罰鍰新臺幣
肆萬玖仟伍佰元及吊扣駕駛執照拾貳個月」部分撤銷。
甲○○汽車駕駛人，駕駛汽車經測試檢定酒精濃度超過規定標準
，吊扣普通小型車駕駛執照拾貳個月。
    理  由
一、本件原處分機關略以：異議人即受處分人甲○○（下稱異議
    人）於民國九十八年五月十五日晚間九時二十五分許，駕駛
    車牌號碼3K—4778號自小客車，行經國道三號高速公路南向
    二九五公里處，因酒精濃度超過規定標準（每公升０點八四
    毫克），經內政部警政署國道公路警察局員警當場舉發，原
    處分機關以異議人「酒精濃度超過規定標準（０點五五以上
    ）」，依道路交通管理處罰條例第三十五條第一項第一款及
    第二十四條第一項第二款規定，裁處異議人罰鍰新臺幣（下
    同）四萬九千五百元，吊扣駕駛執照十二個月（職業大貨車
    駕照），並施以道路交通安全講習等語。
二、聲明異議意旨則略以：異議人對於上開時、地，駕車經警員
    實施酒測，吐氣酒精濃度超過標準值等情固不爭執，然異議
    人因上開酒後駕車之公共危險犯行，業經臺灣嘉義地方法院
    檢察署予以緩起訴處分，現仍在緩起訴處分期間，今監理站
    復裁決罰鍰，有一罪兩罰之嫌；另異議人違規酒駕時係駕駛
    自用小客車，而異議人僅有職業大貨車駕駛執照，原處分機
    關竟欲逕行吊扣異議人之職業大貨車駕駛執照，顯危及異議
    人家庭生計，應只能撤銷小客車駕照，爰請求撤銷原處分等
    語。
三、按汽車駕駛人飲用酒類後其吐氣所含酒精濃度超過每公升零
    點二五毫克以上者，不得駕車，道路交通安全規則第一百十
    四條第二款定有明文。次按汽車駕駛人駕駛汽車經測試檢定
    酒精濃度超過規定標準者，處一萬五千元以上六萬元以下罰
    鍰，並當場移置保管該汽車及吊扣其駕駛執照一年，道路交
    通管理處罰條例第三十五條第一項第一款復定有明文。
四、經查：
(一)、罰鍰四萬九千五百元部分：
  1.本件異議人於上開時、地，駕駛自用小客車，經警攔查並進
    行吐氣酒精濃度檢測後，發現異議人吐氣所含酒精濃度超過
    標準，為每公升０點八四毫克等情，為異議人所是認，且異
    議人所涉酒醉駕車刑事案件，亦於九十八年六月十日經臺灣
    嘉義地方法院檢察署檢察官以九十八年度偵字第四二六五號
    為緩起訴處分，緩起訴期間為一年，異議人應於緩起訴處分
    確定之日起二月內，立悔過書及向財團法人臺灣更生保護會
    嘉義分會支付二萬元，並應於緩起訴處分確定後六個月內，
    參加二小時臺灣嘉義地方法院檢察署指定之法治教育宣導課
    程，現仍在緩起訴期間，有上揭緩起訴處分書、臺灣高等法
    院被告前案紀錄表各一份在卷可參，故異議人上揭違規事實
    ，應堪認定。
  2.次按行政罰法第二十六條規定：「一行為同時觸犯刑事法律
    及違反行政法上義務規定者，依刑事法律處罰之。但其行為
    應處以其他種類行政罰或得沒入之物而未經法院宣告沒收者
    ，亦得裁處之。前項行為如經不起訴處分或為無罪、免訴、
    不受理、不付審理之裁判確定者，得依違反行政法上義務規
    定裁處之。」，此即所謂一事不二罰之原則。究其立法目的
    ，係因一行為同時觸犯刑事法律及違反行政法上義務規定時
    ，由於刑罰與行政罰同屬對不法行為之制裁，而刑罰之懲罰
    作用較強，故依刑事法律處罰，即足資警惕時，實無一事二
    罰再處行政罰之必要，且刑事法律處罰，由法院依法定程序
    為之，較符正當法律秩序，應予優先適用，職此，因同時觸
    犯刑事法律及違反行政法上義務規定之行為，行政機關得否
    科以與刑罰相類之行政罰處罰，端視該行為之刑事訴追或審
    判程序終局結果而定，在刑事訴追、審判程序尚未終局確定
    前，行政機關自不得逕予裁罰。而檢察官為緩起訴處分者，
    得命被告於一定期間內遵守或履行刑事訴訟法第二百五十三
    條之二第一項各款所定事項，在緩起訴期間內，檢察官仍得
    依刑事訴訟法二百五十三條之三所定事由撤銷原處分，並繼
    續偵查或起訴，倘在緩起訴期間屆滿前，仍得對於被告裁處
    相同性質行政罰，在緩起訴處分嗣據撤銷，復經起訴、判處
    罪刑情形下，有因單一行為而遭二次處罰之可能（且檢察官
    為緩起訴處分時如已對被告課予指示及負擔，已屬限制其人
    身自由或剝奪財產權，與刑事被告經法院循審判程序判處罰
    金或得以易科罰金之拘役或有期徒刑，所受實質懲罰目的情
    形相當，縱使緩起訴處分期間屆滿，亦非得完全重複裁罰）
    。因此，為避免一事二罰，在異議人刑事程序尚未終局確定
    前，行政機關自不得逕予裁罰，應待刑事程序終結後，就罰
    鍰部分再為判斷應否依行政規定裁處（故就罰鍰部分本院並
    未諭知不罰，應待異議人刑事程序確定後由行政機關再行判
    斷）。
  3.從而，原處分機關在緩起訴期間內，即科處具有事後制裁異
    議人行為性質之罰鍰，揆諸上開說明，已違反行政罰法第二
    十六條第一項、第二項規定，該處分關於罰鍰部分應予撤銷
    。
(二)、吊扣職業大貨車駕駛執照十二個月部分：
  1.本件異議人領有職業大貨車駕駛執照乙節，有異議人駕照基
    本資料在卷可參。而公路監理機關依道路交通安全規則第五
    十條第一項發給汽車駕駛執照乃授益之行政處分，而駕駛不
    同車類汽車應取得各該類汽車駕駛執照，此觀道路交通安全
    規則第五十三條就各類汽車駕駛執照予以列舉可知。又為求
    行政管理之簡便性，基於「一人一照原則」，道路交通安全
    規則第六十一條規定：「汽車駕駛人取得高一級車類之駕駛
    資格者，應換發駕駛執照，並准其駕駛較低級車類之車輛，
    其規定如下：三、已領有大貨車駕駛執照者，得駕駛小型車
    、輕型機器腳踏車。」，此「換發」駕駛執照之授益處分形
    式上雖僅有一個，惟所授予之利益卻有多種，即同時賦予多
    項不同等級車類之駕駛資格，且各該不同等級車類駕駛資格
    客觀上亦非不可分，故不影響領取駕駛執照人換發前之原有
    權利。故本件異議人領有職業大貨車駕駛執照，依前揭規定
    ，自具備駕駛普通小型車資格，先與敘明。
  2.又本件異議人有酒精濃度超過規定標準而駕駛自小客車之違
    規事實，業如前述，依道路交通管理處罰條例第三十五條第
    一項第一款規定，固有吊扣駕駛執照之規定，惟道路交通管
    理處罰條例第六十八條業於九十四年十二月十四日修正，並
    自九十五年三月一日施行，修正施行前之道路交通管理處罰
    條例第六十八條規定：「汽車駕駛人，因違反本條例及道路
    交通安全規則之規定，受吊扣或吊銷駕駛執照處分時，吊扣
    或吊銷其持有各級車類之駕駛執照。」，係指違規人持有之
    各級車類駕駛執照均應予吊扣。惟修正後之該條文內容為：
    「汽車駕駛人，因違反本條例及道路交通安全規則之規定，
    受吊銷駕駛執照處分時，吊銷其持有各級車類之駕駛執照。
    」，業已刪除「吊扣或」等字。是依現行條文之解釋，受吊
    銷駕駛執照處分者，仍維持吊銷其持有之各級車類駕駛執照
    ，至於受吊扣駕駛執照處分者，則僅吊扣其違法或違規當時
    所駕駛車輛之駕駛執照，不再吊扣其持有之各級車類駕駛執
    照，且道路交通管理處罰條例第三十五條第一項第一款前段
    既將當場移置保管該汽車及吊扣其駕駛執照併列，而不稱「
    吊扣其各級車類之駕駛執照」，解釋上當係指與該移置保管
    汽車同一等級之汽車駕駛執照而言，不得任意擴張解釋致一
    併吊扣最高級車類駕駛執照，影響受處分人之工作權及生存
    權。又對於維護交通秩序、達成公益目的，尚有其他相同有
    效之手段可資運用，應選擇侵害人民權益最小之手段，其一
    併吊扣其最高級車類駕駛執照係全面剝奪人民賴以維生之方
    式，顯然並非為最輕微之手段，所造成之損害已與欲達成目
    的之利益顯失均衡，亦有違比例原則（司法院大法官會議釋
    字第五七七號解釋意旨參照）。故本件異議人上開違規行為
    係發生於九十八年五月十五日，自應適用修正後之道路交通
    管理處罰條例第六十八條規定，該條既已將「吊扣」等字刪
    除，依照上開說明，受處分人受吊扣駕駛執照處分時，自不
    得再吊扣其持有各級車類之駕駛執照，故原處分機關於作成
    吊扣駕駛執照處分時，應就行為人所應吊扣之駕駛執照種類
    予以限定，始符合依法行政原則。而受處分人為本件違規行
    為時，係駕駛自用小客車（普通小型車），揆諸前開說明，
    其依法所受之處分應為限制其駕駛普通小型車之權利，即應
    吊扣其普通小型車駕駛執照，自不能越級限制其駕駛職業大
    貨車之權利。
  3.再者，公路機關因汽車駕駛人取得高一級車類之駕駛資格者
    ，應換發駕駛執照，並准其駕駛較低級車類之車輛，而已領
    有職業大貨車駕駛執照者，得駕駛小型車、輕型機器腳踏車
    ，於現行實務上基於一人一照原則僅逐級核給駕駛執照一張
    ，致持有職業大貨車駕駛執照者，因駕駛普通小型車違規，
    而須吊扣普通小型車駕駛執照時，固產生無「實體」普通小
    型車駕駛執照供吊扣之技術層面困難，然原處分機關於執行
    時，仍得在異議人繳送之職業大貨車駕駛執照上註明「吊扣
    普通小型車之駕駛執照起迄日」後發還，供其繼續持用，或
    以其他適當方式執行，以貫徹裁罰本旨。況行政機關本應時
    時因應法令之變更，而精進其行政執行成效，斷不得因技術
    層面之困難，即置立法修正通過之條文不予遵守適用，甚或
    逾越比例原則，逕吊扣其持有各級車類之駕駛執照，侵害異
    議人之工作權，是此執行技術層面之問題，尚難據為原處分
    並無不當之理由，而苛求異議人容忍。
五、綜上所述，本件異議人確有酒後駕車酒精濃度超過規定標準
    之違規行為，惟原處分機關在異議人緩起訴期間內，即科處
    具有事後制裁異議人行為性質之罰鍰，未待其刑事程序終結
    ，即有違誤，應由本院將原處分關於罰鍰部分先予撤銷。另
    原處分機關未考量道路交通管理處罰條例第六十八條規定之
    修正意旨與內涵，竟仍吊扣異議人職業大貨車駕駛執照，即
    有違誤，異議人之異議為有理由，自應由本院予以撤銷，改
    諭知如主文第二項所示之處罰。至原處分機關裁處異議人施
    以道安講習部分，未經聲明異議，業已確定，不在異議範圍
    ，附此敘明。
六、據上論斷，應依道路交通管理處罰條例第八十七條第二項，
    道路交通案件處理辦法第二十條前段，裁定如主文。
中    華    民    國    98    年    6     月    30    日
                  交通法庭法  官  黃琴媛
上為正本，係照原本作成，證明與原本無異。
如不服本裁定，應於送達後五日內，向本院提出抗告狀。
中    華    民    國    98    年    6     月    30    日
                          書記官  洪敏芳


司法院資訊處製作；財團法人民間司法改革基金會備份。
